臺灣臺南地方法院民事判決　　　　　　　　94年度訴字第41號
原　　　告　台南縣白河鎮公所
法定代理人　張世賢
訴訟代理人　黃正忠
被　　　告　甲○○○
上列當事人間請求給付補償金事件，經本院於民國94年3月30日
言詞辯論終結，判決如下：
    主  文
被告應給付原告新臺幣玖萬柒仟柒佰玖拾元，及自民國九十三年
九月二十一日起至清償日止，按週年利率百分之五計算之利息。
原告其餘之訴駁回。
訴訟費用由被告負擔六分之一，餘由原告負擔。
    事實及理由
一、本件被告甲○○○經合法通知，未於言詞辯論期日到場，核
    無民事訴訟法第386條所列各款情形，爰依原告之聲請，由
    其一造辯論而為判決。
二、原告主張：
  (一)依據原告民國93年8月10日所財字第0930009547號函寄給被
    告追收伊占用原告所有臺南縣白河鎮○○○段第6之52地號
    土地使用補償金新臺幣（下同）570,675元（詳如附表）收
    入繳款書1份，並經訴外人林道男代收轉交，被告應於93年9
    月20日前，向原告繳交該補償金，惟被告逾期未繳。
  (二)被告占用期間使用補償金追收之法律依據：民法第179條：
    無法律上原因而受利益，致他人受損害者，應返還其利益。
  (三)另依據國有非公用不動產被占用處理要點第6點及臺南縣現
    有財產管理自治條例第38條末段規定如下：國有非公用不動
    產被占用處理要點第6點規定：占用期間使用補償金，應按
    行政院核定之租金率計算，向實際占用人追收。臺南縣現有
    財產管理自治條例第38條末段規定：追收占用期間之使用補
    償金，按歷年租金標準追收5年。
  (四)依被告90年5月24日之陳情書陳述：被告在系爭土地上已世
    居數十年，可見伊占用期間顯然已超過5年以上。惟因民法
    第126條規定，各期請求權因5年不行使而消滅之限制，本案
    追收期間仍以5年為限。
  (五)聲明：被告應給付原告570,675元，及自93年9月21日起至清
    償日止，按週年利率百分之五計算之利息。
三、被告未於言詞辯論期日到場，惟據伊所提出之答辯狀，則稱
    ：
  (一)關於被告起居使用之面積，實甚狹小：除被告暫居之鐵皮屋
    略可避風雨外，屋外之灶、廁均為數十年前所造，已漏雨頹
    壞不能使用，無待拆除，被告可隨時開發利用，使用面積已
    不若被告之夫當年健在開墾時。
  (二)關於原告請求補償金之基準，應斟酌系爭土地之使用價值：
    原告暫居之地係為袋地，後為溝道，前為「五福園」餐廳，
    兩側為亂石及他人籬笆圍住，僅「五福園」餐廳為被告留雜
    石小徑及藉「五福園」餐廳浴室走廊供被告出入（「五福園
    」餐廳因避免媒體負面報導，不得已封閉部份小徑，目前更
    見狹小），連腳踏車均難以出入。如此無景無路之地，「五
    福園」餐廳既無拓建計畫，此地何用，則原告計算補償金之
    方式，顯然過高等語。
  (三)聲明：駁回原告之訴。
四、本件原告主張被告之房屋，占用其所有系爭土地，為此基於
    不當得利之法律關係，請求被告給付88年8月1日至93年7月
    31日之使用補償金計570,675元及自93年9月21日起至清償日
    止之法定利息。被告未於言詞辯論期日到場，據伊所提出書
    狀，對於伊無權占用系爭土地之情並不爭執，惟辯稱伊所占
    用面積狹小，且使用不便，原告計算補償金之方式過高等語
    。
五、按無法律上原因而受利益，致他人受損害者，應返還其利益
    ，民法第一百七十九條前段定有明文。又無權占用他人土地
    ，可能獲得相當於租金之利益，復為社會通常之觀念。
  (一)原告主張被告無權占用其土地之情，已經提出本院91年度訴
    字第2170號和解筆錄、土地使用補償金積欠清冊、催繳補償
    金函文等（以上均為影本）為證，被告就此且未爭執，此外
    復經本院前案現場勘驗屬實，製有勘驗筆錄，並命地政機關
    測量繪製複丈成果圖存卷（91年度訴字第2170號）可憑，原
    告此項主張，應屬信實。而被告無償使用原告所有之土地，
    致原告無從使用而受有損害，既如前述，原告本於不當得利
    之法律關係，請求被告給付相當於租金之不當得利，乃非無
    據。
  (二)原告主張被告之占用面積為1087平方公尺，惟據本院前案現
    場勘驗並命地政機關測量結果，被告所使用如附圖所示甲、
    乙、丙、丁建物，所占用之系爭土地面積僅為186.27平方公
    尺，有臺南縣地政事務所91年11月13日所測字第0910005199
    號函附土地複丈成果圖存於本院91年度訴字第2170號卷內可
    憑（第20頁）。此外，原告則無提出其他事證，以說明被告
    除前開建物外，仍有其餘占用系爭土地之事實，本院乃以上
    述186.27平方公尺作為計算被告應給付金額之標準。
  (三)再按城市地方房屋之租金，以不超過土地及其建築物申報總
    價年息百分之十為限，土地法第97條第1項定有明文。查系
    爭土地位處臺南縣白河鎮關子嶺地區，並非繁榮之地區，且
    被告占用該土地後所興建房屋，乃作為住家使用，並無營商
    或得作為高度經濟效益之用途，此為兩造所不爭執，原告亦
    未另行舉證說明系爭土地有何經濟發展榮景之實證，則原告
    請求依申報地價年息百分之五計算相當於租金之不當得利，
    尚屬合理。準此計算方式，被告依占用面積，每年所應給付
    原告相當於租金之不當得利金額，乃為19,558元（計算式為
    ：占用面積186.27平方公尺×公告地價2,100元×5％﹦
    19,558元，角以下四捨五入），五年應給付總額則為97,790
    元。
六、末按給付有確定期限者，債務人自期限屆滿時起，負遲延責
    任。給付無確定期限者，債務人於債權人得請求給付時，經
    其催告而未為給付，自受催告時起，負遲延責任。其經債權
    人起訴而送達訴狀，或依督促程序送達支付命令，或為其他
    相類之行為者，與催告有同一之效力。民法第229條第1、2
    項分別定有明文。又遲延之債務，以支付金錢為標的者，債
    權人得請求依法定利率計算之遲延利息。但約定利率較高者
    ，仍從其約定利率；而應付利息之債務，其利率未經約定，
    亦無法律可據者，週年利率為百分之五；亦為同法第233條
    第1項及第203條所明定。查本件原告請求被告應給付之前開
    金額，曾於93年8月10日，函文催告被告於同年9月20日前繳
    交，則原告於被告未遵期繳交後，請求自翌日即93年9月21
    日起算利息，自無不合。
六、從而，原告基於不當得利之法律關係，請求被告給付88年8
    月1日起至93年7月31日止共5年相當於租金之不當得利，總
    額97,790元，並自93年9月21日起至清償日止，按週年利率
    百分之五計算之利息部份，為有理由，應予准許。逾此部份
    之請求，則屬無據，應予駁回。
七、結論：本件原告之訴為一部有理由，一部無理由，並依民事
    訴訟法第385條第1項前段、第79條，判決如主文。
中　　華　　民　　國　　94　　年　　4 　　月　　27　　日
                  民事第一庭    法　官　吳坤芳
上正本證明與原本無異
如不服本判決，應於送達後廿日內，向本院提出上訴狀並表明上
訴理由，如於本判決宣示後送達前提起上訴者，應於判決送達後
廿日內補提上訴理由書（須附繕本）。
中　　華　　民　　國　　94　　年　　4 　　月　　27　　日
                                書記官　黃鋕偉
